ACORDAO-COMPLETO-2364663

ACÓRDÃO 9898/2019 ATA 36/2019 - SEGUNDA CÂMARA

VISTOS, relatados e discutidos os atos de aposentadoria de ex-servidores do Departamento de Polícia Rodoviária Federal.
ACORDAM os ministros do Tribunal de Contas da União, reunidos em sessão da 2ª Câmara, ante as razões expostas pela relatora, e com fundamento nos artigos 71, incisos III e IX, da Constituição Federal de 1988, 1º, inciso V, 39, inciso II, e 45 da Lei 8.443/1992, 1º, inciso VIII, 259, inciso II, e 262 do Regimento Interno, 8º da Resolução TCU 206/2007 e 19 da Instrução Normativa TCU 78/2018, bem como na Súmula TCU 106, em:
9.1. considerar legal o ato de alteração da concessão de aposentadoria a Gentil Martins e conceder-lhe registro;
9.2. considerar ilegal o ato de aposentadoria de Yoshimi Kobayshi e negar-lhe registro;
9.3. dispensar a reposição das importâncias indevidamente recebidas de boa-fé pelo beneficiário do ato considerado ilegal até a data da notificação desta deliberação à unidade jurisdicionada;
9.4. determinar ao Departamento de Polícia Rodoviária Federal, em relação ao ato de aposentadoria impugado, que:
9.4.1. no prazo de 15 (quinze) dias, a contar da ciência desta deliberação, cesse  pagamentos, sob pena de ressarcimento das quantias pagas indevidamente e responsabilização solidária da autoridade competente;
9.4.2. comunique ao interessado a deliberação deste Tribunal e o alerte de que o efeito suspensivo proveniente de eventual interposição de recursos junto ao TCU não o eximirá da devolução dos valores indevidamente recebidos após a notificação, em caso de não provimento dos apelos;
9.4.3. no prazo de 30 (trinta) dias, a partir da ciência deste acórdão, encaminhe a este Tribunal, por cópia, comprovante da data em que o interessado dele tomar conhecimento;
9.4.4. no prazo de 30  (trinta) dias, a contar da ciência deste acórdão, emita novo ato, em que seja suprimida a irregularidade verificada, e o submeta ao TCU para nova apreciação;
9.4.5. esclareça ao interessado que poderá permanecer aposentado, com a aplicação da Súmula TCU 74, com o devido ajuste em seus proventos para a razão de 30/35 avos;
9.4.6. informe a Yoshimi Kobayshi que seus proventos podem se manter integralizados mediante o recolhimento da contribuição correspondente, de forma indenizada, sobre 5 anos, 3 meses e 7 dias de tempo de serviço rural, nos termos do Enunciado 268 da Súmula da Jurisprudência do TCU.

Atos de concessão de aposentadoria de ex-servidores do Departamento de Polícia Rodoviária Federal em análise.

Segunda Câmara

3. Interessados: Gentil Martins (CPF XXX.550.329-XX) e Yoshimi Kobayshi (CPF XXX.735.169-XX).

13.1. Ministros presentes: Augusto Nardes (na Presidência), Aroldo Cedraz, Raimundo Carreiro e Ana Arraes (Relatora).
13.2. Ministro-Substituto presente: Marcos Bemquerer Costa.

Yoshimi Kobayashi

YOSHIMI KOBAYASHI

ANA ARRAES

Adoto como relatório a instrução da unidade técnica (peça 15) , que contou com a anuência de seu dirigente (peça 16) e do Ministério Público junto ao TCU (peça 17) .
“INTRODUÇÃO
1.	Trata-se de atos de concessão de aposentadoria de Gentil Martins (alteração) e Yoshimi Kobayshi (inicial) , ex-servidores do Departamento de Polícia Rodoviária Federal.
2.	Os atos foram submetidos, para fim de registro, à apreciação do Tribunal de Contas da União (TCU) , de acordo com o art. 71, inciso III, da Constituição Federal. O cadastramento e a disponibilização ao TCU ocorreram por intermédio do Sistema de Apreciação e Registro de Atos de Admissão e Concessões (Sisac) , na forma dos arts. 2º, caput e incisos I a VI, e 4º, caput, da Instrução Normativa - TCU 78/2018.
HISTÓRICO
3.	Destaque-se, preliminarmente, que o ato inicial de Gentil Martins (número Sisac 10327010-04-2001-000136-1) foi julgado legal em 9/6/2009 pelo Acórdão 3009/2009-TCU-Segunda Câmara, de relatoria do Ministro-Substituto Augusto Sherman. Tal ato discriminava a averbação de 10 anos, 4 meses e 1 dia de tempo de serviço rural. 
4.	Quanto ao ato ora em análise, do interessado supracitado, verificou-se que a averbação do período rurícola permanece discriminada (com uma pequena redução no tempo averbado, para 10 anos, 2 meses e 27 dias) . Contudo, houve a averbação de tempo de atividade insalubre, penosa e perigosa, oriunda de determinação judicial, no total de 6 anos, 6 meses e 28 dias – que culminou na integralização dos proventos.
5.	Em relação ao ato de Yoshimi Kobayshi, constatou-se a averbação de 7 anos, 10 meses e 17 dias de tempo de serviço rural em sua concessão.
6.	Considerando que as averbações de tempo de serviço rural só seriam regulares em caso de recolhimento das respectivas contribuições previdenciárias, além do fato de que os atos de concessão deram entrada neste Tribunal há mais de cinco anos, fez-se necessário oportunizar o contraditório e a ampla defesa dos interessados, nos termos do Acórdão 587/2011-TCU-Plenário, da relatoria do Ministro Valmir Campelo, conforme oitivas acostadas às peças 2-3. 
7. 	O tempo de atividade insalubre, penosa e perigosa, averbado no ato de Gentil Martins, não foi objeto de oitiva por se tratar de concessão fundamentada na regra geral de aposentadoria dos servidores públicos e não de aposentadoria policial.
8.	Todos os inativos foram devidamente notificados, consoante peças 4-5. Entretanto, apenas o ex-servidor Yoshimi Kobayshi apresentou defesa junto aos autos (peças 6-8) .
EXAME TÉCNICO
Ato de Gentil Martins
9.	Conforme exposto anteriormente, identificou-se a averbação de tempo de serviço rural (10 anos, 2 meses e 27 dias) e de atividade insalubre, penosa e perigosa (6 anos, 6 meses e 28 dias) no ato do interessado.
10.	Em relação ao período rurícola, o Tribunal já pacificou sua jurisprudência em 29/2/2012, por meio do Acórdão 414/2012-TCU-Plenário, de relatoria do Ministro Augusto Nardes, que aprovou o Enunciado 268 da Súmula da Jurisprudência do TCU nos seguintes termos:
O tempo de atividade rural somente poderá ser averbado para fins de aposentadoria no serviço público se recolhidas as respectivas contribuições previdenciárias na época própria ou, posteriormente, de forma indenizada.
11.	Essa averbação já se encontrava discriminada do ato inicial do inativo (número Sisac 10327010-04-2001-000136-1) , que foi julgado legal pelo Acórdão 3009/2009-TCU-Segunda Câmara, no âmbito do TC Processo 008.894/2006-6. 
12.	Consultando-se a cópia da peça 2 do aludido TC (peça 11) , verificou-se que a discriminação de período rurícola corresponde a erro de cadastramento por parte do gestor (peça 11, p. 4) . Esse tempo de serviço corresponde, na realidade, a tempo de empresa privada, consoante cópia da Certidão de Tempo de Serviço à peça 11, p. 6. Assim, tal averbação é regular.
13.	Quanto ao tempo de atividade insalubre, penosa e perigosa, frise-se que o Tribunal já pacificou o entendimento (consolidado pelo Acórdão 870/2010-TCU-Segunda Câmara, de relatoria do Ministro Aroldo Cedraz) de que é indevida sua averbação no caso de aposentadoria fundamentada na Lei Complementar 51/85 (aposentadoria policial) .
14.	Entretanto, este não é o caso do interessado – cuja concessão se fundamenta na regra geral dos servidores públicos (aposentadoria aos 30 anos de serviço, com proventos proporcionais – art. 40, inciso III, alínea ‘c’, da Constituição Federal, em sua redação original) (peça 10) . Assim, tal averbação respeita a jurisprudência pacificada do Tribunal, em especial o Acórdão 2008/2006-TCU-Plenário de relatoria do Ministro Walton Alencar Rodrigues, que reconhece essa possibilidade para o servidor que exerceu, como celetista, no serviço público, atividades dessa natureza no período anterior à vigência da Lei 8.112/90. 
15.	Logo, o ato do ex-servidor pode receber a chancela de legal e ter seu registro concedido, com a ressalva de que o tempo de serviço rural corresponde, na realidade, a tempo de empresa privada.
Ato de Yoshimi Kobayshi
16.	Conforme exposto anteriormente, identificou-se a averbação de tempo de serviço rural (7 anos, 10 meses e 17 dias) no ato do interessado.
17.	Consoante o exposto no parágrafo 10, tal período somente pode ser averbado após o recolhimento da respectiva contribuição previdenciária.
18.	Consultando-se o ato Sisac e os autos não se constatou o aludido recolhimento.
Resposta à oitiva
19.	Em sua defesa (peças 6-8) , o interessado, por meio de sua procuradora, alegou que:
	a) a averbação seria regular por se encontrar amparada por Certidão de Tempo de Serviço emitida em 26/12/95;
	b) o formulário de concessão de aposentadoria, sob o número de controle XXX.270010-XX-1998-000204-3, supostamente expedido pelo TCU, evidenciaria que o Tribunal já concordou com a averbação;
	c) a saúde do Sr. Yoshimi está bem instável e, portanto, não poderia voltar a trabalhar, teria que se aposentar por invalidez.
20.	Quanto argumento ‘a’, frise-se que a emissão dessa Certidão não é suficiente para a contagem recíproca de tempo de serviço. Tal averbação só é possível com o recolhimento da contribuição previdenciária sobre esse período. Esse entendimento já se encontrado pacificado tanto neste Tribunal (Súmula 268) , como no STJ (Tema 609) e STF (MS 34695/DF, RE 630470/DF, MS 33482/DF entre outros) . 
21.	Logo, tal alegação não merece acolhida.
22.	Em relação ao argumento ‘b’, observa-se que houve um equívoco por parte do inativo em relação ao que representa o Formulário de Concessão de Aposentadoria do Sisac. Tal formulário é preenchido pela jurisdicionada e não pelo Tribunal, e tem como objetivo fornecer informações para a apreciação do ato de concessão. O mero preenchimento e envio ao TCU não evidencia que já houve concordância com os termos ali descritos, mas sim que foi recebido pelo sistema Sisac e será apreciado em um processo específico – exatamente como o presente TC. 
23.	Assim, tal alegação também não merece prosperar. 
24.	Quanto às condições de saúde do Sr. Yoshimi (argumento ‘c’) , este pode pleitear junto à jurisdicionada a conversão de sua concessão em aposentadoria por invalidez. Ademais, não cabe à esta Unidade Técnica afastar a ilegalidade do ato fazendo juízo de valor quanto aos exames trazidos aos autos pelo interessado (peças 6-8) . Além disso, o ex-servidor já ultrapassou a idade da inativação compulsória e, mesmo com a exclusão do período rurícola, não retornará à atividade.
25.	Logo, tal alegação também não merece acolhida, cabendo proposta de julgamento do ato pela ilegalidade e recusa de seu registro.
26.	Excluindo-se o período rurícola, restam ao inativo 29 anos, 8 meses e 23 dias de tempo de serviço total averbados. Portanto, no caso em tela, pode ser aplicado o entendimento fixado na Súmula TCU 74 para obtenção do tempo mínimo necessário à aposentação com proventos proporcionais, calculados à razão de 30/35 avos, pois a concessão teve vigência inicial em 16/8/1996 – e, assim, o interessado pode se manter inativado.
27.	Para manter seus proventos integralizados, o ex-servidor deve recolher a contribuição previdenciária, de forma indenizada, sobre 5 anos, 3 meses e 7 dias de tempo de serviço rural.
CONCLUSÃO
28.	Ante o exposto, e tendo em vista que o tempo rural averbado no ato de Gentil Martins corresponde, na realidade, a tempo de empresa privada, seu ato pode receber a chancela de legal e ter seu registro concedido – registrando-se, no Acórdão, tal ressalva.
29.	Quanto à concessão de Yoshimi Kobayshi, dado que foi averbado período rurícola sem o recolhimento da respectiva contribuição previdenciária, o ato merece proposta de julgamento pela ilegalidade e recusa de seu registro. Considerando-se a vigência inicial da concessão (16/8/96) , pode-se aplicar a seu caso o entendimento fixado na Súmula TCU 74 para que se mantenha aposentado, tendo seus proventos ajustados à razão de 30/35 avos.
30.	Para manter seus proventos integralizados, o ex-servidor deve recolher a contribuição previdenciária, de forma indenizada, sobre 5 anos, 3 meses e 7 dias de tempo de serviço rural.
PROPOSTA DE ENCAMINHAMENTO
31.	Ante o exposto, e de conformidade com o preceituado no artigo 71, inciso III, da Constituição Federal c/c os arts. 1º, inciso V, e 39, inciso II, da Lei 8.443/92 e os artigos 1º, inciso VIII, e 260, §§ 1º e 4º, do Regimento Interno do TCU, propõe-se:
	a) considerar LEGAL e conceder o registro do ato de alteração da concessão de aposentadoria de Gentil Martins (CPF: XXX.550.329-XX) , com a ressalva de que o tempo de serviço rural averbado corresponde, na realidade, a tempo de empresa privada;
	b) considerar ILEGAL e recusar o registro do ato inicial da concessão de aposentadoria de Yoshimi Kobayshi (CPF: XXX.735.169-XX) ;
	c) dispensar a devolução dos valores indevidamente recebidos até a data da ciência pelo Departamento de Polícia Rodoviária Federal do Acórdão que vier a ser proferido, com base no Enunciado 106 da Súmula da Jurisprudência do TCU;
	d) determinar ao Departamento de Polícia Rodoviária Federal, com fundamento no art. 45 da Lei 8.443/1992, que:
d.1) esclareça a Yoshimi Kobayshi que pode permanecer aposentado, com a aplicação da Súmula TCU 74 a seu caso, com o devido ajuste em seus proventos para a razão de 30/35 avos;
d.2) informe ao aludido inativo que seus proventos podem se manter integralizados mediante o recolhimento da contribuição, de forma indenizada, sobre 5 anos, 3 meses e 7 dias de tempo de serviço rural, nos termos do Enunciado 268 da Súmula da Jurisprudência do TCU;
d.3) cadastre novo ato de aposentadoria, nos termos do artigo 262, § 2o, do Regimento Interno do TCU, c/c artigo 19, § 3º, da Instrução Normativa TCU 78/2018;
d.4) informe ao ex-servidor citado no item d.1 o teor do Acórdão que vier a ser prolatado, encaminhando ao TCU, no prazo de trinta dias, comprovante da data de ciência pelo inativo, nos termos do art. 4º, § 3º, da Resolução-TCU 170/2004, alertando-o de que o efeito suspensivo proveniente de eventual interposição de recurso junto ao TCU não o exime da devolução dos valores indevidamente percebidos após a notificação, em caso de não provimento desse recurso.”
É o relatório.

não há.

Procurador Rodrigo Medeiros de Lima.

CONCESSÃO DE APOSENTADORIA. AVERBAÇÃO DE PERÍODO RURÍCULA SEM RECOLHIMENTO DE CONTRIBUIÇÃO PREVIDENCIÁRIA. ILEGALIDADE. DETERMINAÇÕES.

APOSENTADORIA (APOS)

Secretaria de Fiscalização de Pessoal (Sefip).

Trata-se de atos de concessão de aposentadoria a Gentil Martins (alteração) e Yoshimi Kobayshi (inicial) , ex-servidores do Departamento de Polícia Rodoviária Federal. Os atos foram submetidos, para fim de registro, à apreciação deste Tribunal, de acordo com o art. 71, inciso III, da Constituição Federal. O cadastramento e a disponibilização ao TCU ocorreram por intermédio do Sistema de Apreciação e Registro de Atos de Admissão e Concessões (Sisac) , na forma dos arts. 2º, caput e incisos I a VI, e 4º, caput, da Instrução Normativa - TCU 78/2018.
Ambos os atos de concessão de aposentadoria possuem averbações de tempo de serviço rural sem recolhimento das respectivas contribuições previdenciárias: suposta ilegalidade objeto destes autos.
Após análise das oitivas, a unidade técnica propõe considerar legal o ato de alteração da concessão de aposentadoria a Gentil Martins e conceder-lhe registro, pois o tempo de serviço rural averbado corresponde, na realidade, a tempo de empresa privada. Já quanto ao ato de aposentadoria de Yoshimi Kobayshi, propõe considerar ilegal e recusar-lhe o registro, em virtude de ausência de recolhimento da contribuição, de forma indenizada, sobre 5 anos, 3 meses e 7 dias de tempo de serviço rural, nos termos do Enunciado 268 da Súmula da Jurisprudência do TCU.
Passo a decidir.
Quanto ao ato de Gentil Martins, a unidade especializada constatou que a discriminação de período rurícola corresponde a erro de cadastramento por parte do gestor. Esse tempo de serviço seria, na realidade, tempo de empresa privada; assim, tal averbação seria regular. Estou de acordo com tal análise.
Quanto a Yoshimi Kobayshi, a unidade técnica procedeu a sua oitiva acerca da ausência de contribuição previdenciária sobre o tempo de serviço rural averbado. O interessado argumentou que:
2.1. a averbação seria regular por se encontrar amparada por certidão de tempo de serviço emitida em 26/12/1995;
2.2. o formulário de concessão de aposentadoria, supostamente expedido pelo TCU, evidenciaria que o Tribunal já teria concordado com a averbação;
2.3. sua saúde estaria instável, e, portanto, não poderia voltar a trabalhar; teria que se aposentar por invalidez.
A Sefip avaliou os argumentos do interessado, propondo não os acatar, pois:
2.4. a emissão de certidão de tempo de serviço não é suficiente para a contagem recíproca de tempo de serviço. A averbação só seria possível com o recolhimento da contribuição previdenciária sobre esse período. Esse entendimento se encontra pacificado tanto neste Tribunal (Súmula 268) , quanto no STJ (Tema 609) e STF (MS 34695/DF, RE 630470/DF, MS 33482/DF, entre outros) ;
2.5. o formulário de concessão de aposentadoria a que o responsável se refere seria preenchido pelo jurisdicionado, e não pelo Tribunal, e teria como objetivo fornecer informações para a apreciação do ato de concessão. O mero preenchimento e envio ao TCU não evidenciaria que já haveria concordância com os termos ali descritos, mas, sim, que teria sido recebido pelo sistema Sisac a fim de ser apreciado em processo específico, como estes autos;
2.6. quanto às condições de saúde de Yoshimi Kobayshi, este já teria ultrapassado a idade da inativação compulsória e, mesmo com a exclusão do período rurícola, não retornaria à atividade.
Sob a fundamentação exposta, estou de acordo com a análise da unidade técnica pela ilegalidade do ato de aposentadoria de Yoshimi Kobayshi e recusa de seu registro. Para manter seus proventos integralizados, o ex-servidor deve recolher a contribuição previdenciária, de forma indenizada, sobre 5 anos, 3 meses e 7 dias de tempo de serviço rural.
De toda forma, cabe esclarecer-lhe que: ao se excluir o período rurícola, restam-lhe 29 anos, 8 meses e 23 dias de tempo de serviço total averbados. Ao considerar que a concessão teve vigência inicial em 16/8/1996, à luz da razoabilidade, e diante da excepcionalidade do caso, pode ser aplicado o entendimento fixado na Súmula TCU 74 para obtenção do tempo mínimo necessário à aposentação com proventos proporcionais, calculados à razão de 30/35 avos, o que permitiria ao interessado se manter inativado. 
	Ante o exposto, VOTO por que seja aprovada a minuta de deliberação que submeto a este Colegiado.
TCU, Sala das Sessões Ministro Luciano Brandão Alves de Souza, em 8 de outubro de 2019.
ANA ARRAES 
Relatora